ACORDAO-COMPLETO-2321736

ACÓRDÃO 10407/2019 ATA 34/2019 - PRIMEIRA CÂMARA

VISTOS, relatados e discutidos estes autos de recurso de reconsideração interposto por Mônica Regina Ramos Bacellar e pelo Instituto Desembargador Alceu Conceição Machado contra o Acórdão 9032/2017-TCU-Primeira Câmara; 
ACORDAM os Ministros do Tribunal de Contas da União, reunidos em sessão da Primeira Câmara, ante as razões expostas pelo Relator, em: 
9.1. conhecer o recurso de reconsideração interposto por Mônica Regina Ramos Bacellar e pelo Instituto Desembargador Alceu Conceição Machado para, no mérito, dar-lhe provimento parcial e  tornar insubsistentes os itens 9.1 e 9.3 do Acórdão 9032/2017-TCU-Primeira Câmara;
9.2. julgar irregulares as contas de Mônica Regina Ramos Bacellar e do Instituto Desembargador Alceu Conceição Machado, com fundamento nos artigos 1º, inciso I, 16, inciso III, alíneas 'c, 19, caput, e 23, inciso III, alínea 'a', da Lei 8.443/1992, e condená-los solidariamente ao pagamento das quantias a seguir especificadas,  atualizadas monetariamente e acrescidas de juros de mora, calculados desde as datas discriminadas até o efetivo recolhimento, fixando-lhes o prazo de quinze dias, a contar da notificação, para que comprovem, perante o Tribunal, o recolhimento do débito ao Tesouro Nacional:
9.2.1. Despesas não previstas no Termo de Parceria 4/2008:
	Data
	Valor (R$) 

	30/10/2009
	520,00

	28/12/2009
	965,00

	29/12/2009
	22.979,64

	30/03/2010
	1.040,00

	30/03/2010
	520,00

	14/05/2010
	520,00

	29/07/2010
	520,00

	02/08/2010
	520,00

	29/08/2010
	520,00

	06/09/2010
	520,00

	01/10/2010
	520,00

	03/11/2010
	520,00

	01/12/2010
	520,00

	06/12/2010
	1.040,00

9.2.2. Despesas não identificadas:
	Data
	Valor (R$) 

	09/11/2009
	279,00

	10/11/2009
	2.000,00

	24/11/2009
	1.456,30

	01/12/2009
	4.176,63

	03/12/2009
	1.638,62

	15/12/2009
	1.446,03

	17/12/2009
	504,00

	29/12/2009
	12,27

	18/01/2010
	1.165,70

	01/02/2010
	1.228,00

	09/03/2010
	386,51

	16/04/2010
	401,88

	29/04/2010
	411,99

	27/05/2010
	59,55

	25/06/2010
	1.285,78

	12/07/2010
	1.228,70

	12/07/2010
	90,40

	12/07/2010
	223,54

	12/07/2010
	1.200,00

	12/07/2010
	760,00

	29/07/2010
	1.040,00

	29/07/2010
	300,00

	28/09/2010
	190,80

	27/10/2010
	1.632,80

	24/11/2010
	727,02

	03/12/2010
	1.315,57

	07/12/2010
	1.360,86

	20/12/2010
	426,17

	22/12/2010
	440,83

9.3. aplicar a Mônica Regina Ramos Bacellar e ao  Instituto Desembargador Alceu Conceição Machado a multa individual de R$ 7.000,00 (sete mil reais) , com fundamento no art. 57 da Lei 8.443/1992, fixando-lhes o prazo de quinze dias, a contar da notificação, para comprovarem, perante o Tribunal (art. 214, inciso III, alínea "a", do Regimento Interno) , o recolhimento da respectiva quantia ao Tesouro Nacional, atualizada monetariamente entre a data do presente acórdão e a do efetivo recolhimento, se paga após o vencimento, na forma da legislação em vigor;
9.4. dar ciência desta deliberação ao Ministério da Justiça e à Procuradoria da República no Estado do Paraná.

Recurso de reconsideração em tomada de contas especial.

Primeira Câmara

Instituto Desembargador Alceu Conceição Machado.

3. Interessados/Responsáveis/Recorrentes:
3.1. Interessado: Ministério da Justiça
3.2. Responsáveis: Instituto Desembargador Alceu Conceição Machado (07.317.788/0001-03); Mônica Regina Ramos Bacellar (XXX.604.099-XX)
3.3. Recorrentes: Instituto Desembargador Alceu Conceição Machado (07.317.788/0001-03); Mônica Regina Ramos Bacellar (XXX.604.099-XX).

13.1. Ministro presente: Benjamin Zymler (na Presidência).
13.2. Ministros-Substitutos convocados: Augusto Sherman Cavalcanti, Marcos Bemquerer Costa e André Luís de Carvalho (Relator).
13.3. Ministro-Substituto presente: Weder de Oliveira.

ANDRÉ DE CARVALHO

Ministro Benjamin Zymler.

Adoto, como relatório, a instrução da Secretaria de Recursos (peças 86-88) , que contou com a anuência do MPTCU, representado pelo Procurador Sérgio Ricardo Costa Caribé (peça 89) :
INTRODUÇÃO
1.	Trata-se de recurso de reconsideração interposto por Mônica Regina Ramos Bacellar e Instituto Desembargador Alceu Conceição Machado (peça 65) contra o Acórdão 9032/2017-TCU-Primeira Câmara (peça 37) - confirmado pelo Acórdão 10570/2017-TCU-Primeira Câmara, ambos da relatoria do ministro Benjamin Zymler.
1.1.	A deliberação recorrida apresenta o seguinte teor: 
9.1. julgar irregulares as contas da sra. Mônica Regina Ramos Bacellar e do Instituto Desembargador Alceu Conceição Machado, condenando-os, solidariamente, ao pagamento das quantias abaixo relacionadas, com a incidência dos devidos encargos legais, calculados a partir das datas correspondentes até o efetivo recolhimento, na forma da legislação em vigor, abatendo-se a quantia de R$ 13.763,62 já recolhida em 29/12/2010, nos termos dos arts. 1°, inciso I, 16, inciso III, alínea "c", 19 e 23, inciso III, da Lei 8.443/1992:
a)  Despesas não previstas no termo de convênio:
	Data
	Valor (R$) 

	30/10/2009
	520,00

	28/12/2009
	965,00

	29/12/2009
	22.979,64

	30/03/2010
	1.040,00

	30/03/2010
	520,00

	14/05/2010
	520,00

	29/07/2010
	520,00

	02/08/2010
	520,00

	29/08/2010
	520,00

	06/09/2010
	520,00

	01/10/2010
	520,00

	03/11/2010
	520,00

	01/12/2010
	520,00

	06/12/2010
	1.040,00

b)  Despesas não identificadas:
	Data
	Valor (R$) 

	07/08/2009
	3.328,49

	01/09/2009
	3.500,00

	09/11/2009
	279,00

	10/11/2009
	2.000,00

	24/11/2009
	1.456,30

	01/12/2009
	4.176,63

	03/12/2009
	1.638,62

	15/12/2009
	1.446,03

	17/12/2009
	504,00

	29/12/2009
	12,27

	18/01/2010
	1.165,70

	01/02/2010
	1.228,00

	09/03/2010
	386,51

	16/04/2010
	401,88

	29/04/2010
	411,99

	27/05/2010
	59,55

	25/06/2010
	1.285,78

	12/07/2010
	1.228,70

	12/07/2010
	90,40

	12/07/2010
	223,54

	12/07/2010
	1.200,00

	12/07/2010
	760,00

	29/07/2010
	1.040,00

	29/07/2010
	300,00

	24/09/2010
	1.306,00

	28/09/2010
	190,80

	27/10/2010
	1.632,80

	24/11/2010
	727,02

	03/12/2010
	1.315,57

	07/12/2010
	1.360,86

	20/12/2010
	426,17

	22/12/2010
	440,83

9.2. fixar o prazo de 15 (quinze) dias, a contar da data da notificação, para que os responsáveis de que trata o subitem anterior comprovem, perante o Tribunal, o recolhimento das referidas quantias aos cofres do Tesouro Nacional, nos termos do art. 23, inciso III, alínea "a", da Lei 8.443/1992 c/c o art. 214, inciso III, alínea "a", do Regimento Interno do TCU (RI/TCU) ;
9.3. aplicar aos responsáveis abaixo arrolados, individualmente, a pena de multa prevista no art. 57 da Lei 8.443/1992, de acordo com os valores indicados:
	Responsável
	Valor (R$) 

	Mônica Regina Ramos Bacellar
	8.000,00

	Instituto Desembargador Alceu Conceição Machado
	8.000,00

9.4. fixar o prazo de 15 (quinze) dias, a contar da data da notificação, para que os responsáveis de que trata o subitem anterior comprovem, perante o Tribunal (art. 214, inciso III, alínea "a", e 269 do RI/TCU) , o recolhimento das referidas quantias aos cofres do Tesouro Nacional, atualizadas, quando pagas após seu vencimento, monetariamente desde a data de prolação deste acórdão até a do efetivo recolhimento, na forma da legislação em vigor; 
9.5. autorizar a cobrança judicial das dívidas, caso não atendidas as notificações, nos termos do art. 28, inciso II, da Lei 8.443/1992;
9.6. autorizar, desde já, caso requerido, o parcelamento das dívidas em até 36 (trinta e seis) parcelas mensais e consecutivas, alertando aos responsáveis que a falta de pagamento de qualquer parcela importará no vencimento antecipado do saldo devedor, nos termos dos arts. 26 da Lei 8.443/1992 e 217 do Regimento Interno/TCU;
9.7. encaminhar cópia deste acórdão à Procuradoria da República no Estado do Paraná, nos termos do art. 16, § 3º, da Lei 8.443/1992.
HISTÓRICO
2.	Trata-se de tomada de contas especial instaurada em razão de irregularidades na aplicação dos recursos federais repassados por força do Termo de Parceria 4/2008, celebrado entre o Instituto Desembargador Alceu Conceição Machado - Idam e o Ministério da Justiça.
2.1	O termo de parceria, no valor de R$ 122.447,40, sendo R$ 2.449,00 a título de contrapartida, teve por objeto a "implantação de um núcleo de justiça comunitária no Bairro de Sítio Cercado, em Curitiba/PR, visando ao desenvolvimento da cultura de paz e à democratização do acesso à justiça mediante, inclusive, a capacitação e a mobilização de facilitadores e sua articulação com agentes mediadores", com vigência estipulada para o período de 30/12/2008 a 1/1/2011 (peça 1, p. 116) .
2.2.	O órgão repassador atestou o cumprimento parcial das metas físicas (Nota Técnica 06/2012 da Secretaria de Reforma do Judiciário do Ministério da Justiça: peças 3, p. 397; 4, p. 4) .
2.3.	Quanto ao aspecto financeiro, o órgão repassador entendeu que não mereciam ser aprovadas despesas equivalentes a R$ 95.970,68.
2.4.	Promovida por este Tribunal a citação solidária do Instituto Desembargador Alceu Conceição Machado - IDAM e de Mônica Regina Ramos Bacellar, as alegações de defesa foram parcialmente acolhidas, sendo imputado aos responsáveis débito pelo valor não comprovado e aplicado a eles a multa prevista no artigo 57 da Lei 8.443/1992.
ADMISSIBILIDADE
3.	O exame preliminar de admissibilidade à peça 71 - acolhido pelo Relator ad quem em despacho à peça 74 - concluiu por conhecer do recurso, suspendendo-se os efeitos dos itens 9.1, 9.2, 9.3, 9.4 e 9.5 da decisão recorrida. 
MÉRITO
4.	Constitui objeto do recurso examinar as seguintes questões: 
	a) se a alegação de que as despesas não previstas no plano de trabalho relativas a serviços de contabilidade e recursos humanos se deu por orientação do órgão repassador é suficiente para se ter por regulares tais despesas (item 5) ; 
	b) se os recorrentes logram justificar algumas das despesas registradas como pagamentos não identificados na planilha de conciliação (item 6) ;
	c) se procede a alegação de que os recorrentes agiram de boa-fé (item 7) ; 
	d) se é impertinente a multa aplicada, uma vez demonstrada a boa-fé dos recorrentes (item 8) .
5. 	Contratação de serviços não previstos no plano de trabalho
5.1.  	Os recorrentes alegam que as despesas relativas aos serviços de contabilidade e recursos humanos, ainda que não previstos no plano de trabalho, se derem por orientação do ministério repassador. Nesse sentido, aduzem que:
	a) sustentou-se que o instituto parceiro teria promovido a contratação de dois serviços que não teriam sido previstos no plano de trabalho, quais sejam: contabilidade e recursos humanos; e em decorrência destas impropriedades o órgão ministerial pleiteou a devolução do montante de R$ 16.585,00; (peça 65, p. 6-7) 
	b) os servidores do Ministério da Justiça orientaram a contratação de serviço de contabilidade para acompanhar e registrar as despesas realizadas na execução dos núcleos de justiça comunitária, quando se entendeu à época que essa recomendação englobava tanto a execução do objeto do termo de parceria quanto a implementação do objeto do Convênio Eurosocial, já que houve inserção do Consórcio Eurosocial dentro do Termo de Parceria 4/2008, situação que impossibilitou que a ex-gestora do Instituto conveniado compreendesse que a orientação só se aplicaria no âmbito do Consórcio Eurosocial; (peça 65, p. 8) 
	c) os próprios técnicos do Ministério da Justiça não tinham pleno conhecimento sobre como era a relação entre o Termo de Parceria 4/2008 e o Consórcio Eurosocial, tanto assim que no momento da expedição da orientação o órgão ministerial também não destacou que os serviços de contabilidade e de recursos humanos só deveriam prestados no bojo do Convênio Eurosocial; (peça 65, p. 8) 
	d) os serviços de contabilidade e recursos humanos só foram contratados pelo IDAM após ter recebido orientação informal, por meio de correio eletrônico, acerca da necessidade de promover as referidas contratações, conforme reconhecido pelo próprio Ministério da Justiça; (peça 65, p. 8-9) 
	e) fica evidente que o dispêndio de recursos repassados pelo Ministério da Justiça em serviços de contabilidade e recursos humanos ao longo da execução do Termo de Parceria 4/2008 ocorreu em virtude da (i) orientação expedida por técnicos do órgão ministerial, por meio da qual recomendavam a contratação dos aludidos serviços; e da (ii) falta de clareza sobre a autonomia do Termo de Parceria em face do Consórcio Eurosocial; (peça 65, p. 9) 
	f) ademais, é necessário ressaltar que os serviços de contabilidade e de recursos humanos foram efetivamente prestados e se reverteram em benefício da execução do objeto do termo de parceria firmado com o Ministério da Justiça; (peça 65, p. 9-10) 
	g) assim, considerando (i) a dificuldade fática na compreensão das diferenças entre o Termo de Parceria 4/2008 e o Consórcio Eurosocial; (ii) o reconhecimento por parte do Ministério da Justiça de que o Instituto foi orientado de modo equivocado; e (iii) a realização dos serviços na execução do objeto conveniado, compreende-se que este Tribunal pode converter a presente impropriedade em ressalva. (peça 65, p. 10) 
	Análise
5.2.	Sobre este ponto, consta no voto condutor da decisão recorrida (peça 38, p. 2-3) :
11. Pois bem, consoante alegam os defendentes, as despesas referentes à contratação de empresas de contabilidade (R$ 14.485,00) e de seleção de pessoal (R$ 2.080,00) foram efetuadas para atender ao convênio Eurosocial. 
12. Entretanto, como bem salientou o Ministério Público junto ao TCU, ao anuir com a unidade técnica, "as despesas glosadas foram custeadas com recursos do Termo de Parceria, porém, seu plano de trabalho não previa tais espécies de dispêndios. Portanto, de modo objetivo, pode-se concluir que as despesas são irregulares."
13. Ademais, o órgão repassador aponta que essas despesas também foram consideradas na prestação de contas do projeto Eurosocial, indicando que os mesmos comprovantes de despesas foram utilizados em duplicidade (peça 4, p. 148) :
"8.7.6. Quanto às empresas AUDIPRA e Alvo Soluções, há questão controversa nos autos. Segundo o detalhamento financeiro apresentado na prestação de contas do Termo de Parceria n. 04/2008, as mencionadas empresas foram pagas com recursos da União; portanto recursos públicos, conforme fl. 118.
8.7.7. Contudo, as citadas empresas encontram-se novamente relacionadas na prestação de contas referente ao EUROSOCIAL, conforme nota-se do "Anexo IV -Gestão de Recursos e Contributos", como pagas com recursos do EUROSOCIAL; portanto, com recursos privados internacionais, conforme fl. 441.
8.7.8. Na prestação de contas encaminhada ao EUROSOCIAL consta que: i) a empresa "Alvo Soluções" teve seus serviços pagos integralmente com recursos privados; ii) a empresa "AUDIPRA" recebeu pagamentos referentes aos meses de janeiro de 2009 e dezembro de 2009".
14. Em sendo assim, na linha dos pareceres precedentes, entendo que essas despesas permanecem não justificadas.
15. Situação análoga ocorre com o conjunto de despesas constituintes em ressarcimento ao Consórcio Eurosocial (R$ 22.979,64) , as quais não podem ser aceitas por não estarem previstas no plano de trabalho.
5.2.	Assim, observa-se que as alegações não são suficientes para elidir ou justificar as inconsistências verificadas, em especial o fato de as mesmas despesas terem sido incluídas na prestação de contas do Termo de Parceria 4/2008 e no Convênio Eurosocial, razão pela qual tais alegações devem ser rejeitadas. 
6. 	Pagamentos não identificados na planilha de conciliação
6.1.  	Os recorrentes procuram justificar algumas das despesas registradas como pagamentos não identificados na planilha de conciliação, aduzindo que:
	a) embora as conclusões da perícia contábil apresentada nas alegações de defesa não tenham sido aceitas pela unidade técnica - por não discriminar e nem esclarecer os pagamentos tidos como não identificados, além de que as notas fiscais referentes às despesas de investimentos não conferiram, no tocante ao valor, com a relação e pagamentos glosados -, ao se fazer um cotejo entre as despesas discriminadas na perícia contábil e os valores apontados pelo Ministério da Justiça e pela unidade técnica deste Tribunal como não identificados, é possível perceber que o documento contábil indica a finalidade de boa parte dos pagamentos glosados e demonstra que eles foram aplicados na execução do objeto do termo de parceria; (peça 65, p. 10-11) 
	b) embora, tal como apontado pela unidade técnica, não haja na perícia contábil nenhum pagamento realizado nas datas discriminadas e que possuam o mesmo valor que as despesas tidas como não discriminadas, verifica-se que os pagamentos efetuados pelo Instituto conveniado nos dias em que ocorreram as despesas não identificadas correspondem às datas em que o IDAM procedeu à quitação dos salários, do INSS, do FGTS e do PIS dos colaboradores do Instituto na implementação do núcleo de justiça comunitária no Bairro do Sítio Cercado; (peça 65, p. 12) 
	c) se somarmos os montantes despendidos com os três tributos patronais acrescidos dos salários (somente no caso do mês de julho/2009) , chegaremos aos seguintes montantes: (peça 65, p. 12) 
d) nota-se que a data e a soma dos montantes gastos com impostos e salários batem e/ou se assemelham com os pagamentos tidos pelo Ministério da Justiça como não identificados; assim, ao menos no que tange a estes valores incluídos na tabela de "pagamentos não identificados na Planilha de Conciliação", o seu dispêndio se deu com a finalidade de quitação dos tributos patronais mais os salários dos colaboradores do Instituto conveniado; (peça 65, p. 12-13) 
	e) uma vez identificada a finalidade de alguns dos pagamentos tidos como não discriminados pelo Ministério da Justiça, forçoso que este Tribunal exclua do montante final a ser restituídos pelos recorrentes a importância de R$ 16.906,31, correspondente à soma dos valores pagos a título de tributos patronais e salários; (peça 65, p. 13) 
	f) alternativamente, caso esta Corte de Contas compreenda que as diferenças entre os montantes e os pagamentos apontadas impossibilitam a exclusão destes valores do montante total da condenação dos recorrentes, requer-se que, ao menos, sejam excluídos as quantias de R$ 1.406,02 (paga em 15/12/2009) e de R$ 1.285,78 (paga em 25/6/2010) , que claramente correspondem, respectivamente, ao pagamento do INSS e PIS do mês de novembro de 2009 e à quitação do INSS, FGTS e PIS de junho de 2010. (peça 65, p. 13) 
	Análise
6.1.	No intuito de reduzir o débito a eles imputado, os recorrentes alegam que alguns dos pagamentos cujas despesas não foram identificadas se referem a salários e recolhimentos patronais. Trata-se, portanto, de associar os valores correspondentes ao débito imputado aos documentos comprobatórios acostados à peça 4, p. 362-398, e peça 5, p. 4-288. 
6.2.	Relativo ao dia 7/8/2009, tem-se um débito de R$ 3.328,49; embora o valor do pagamento registrado na planilha à peça 4, p. 172, seja de R$ 4.087,97, correspondente a um saque realizado no referido dia. 
6.3.	Os recorrentes alegam que se trataria do pagamento de "salários mais tributos" que somariam R$ 4.062,97. 
6.4.	No "demonstrativo de aplicação de verba de custeio" constam pagamentos no dia 7/8/2009 que somam R$ 4.062,97 (peça 4, p. 348) ; e associados a esses registros constam os documentos comprobatórios:
	salário
	R$ 601,00
	peça 4, p. 368

	salário
	R$ 601,00
	peça 4, p. 370

	salário
	R$ 601,00
	peça 4, p. 372

	salário
	R$ 601,00
	peça 4, p. 374

	FGTS
	R$ 303,02
	peça 4, p. 376

	salário
	R$ 1.329,83
	peça 4, p. 378

	DARF
	R$ 26,12
	peça 4, p. 380

	Total
	R$ 4.062,97
	
6.5.	Portanto, não obstante a realização de saque da conta específica, é possível correlacionar a despesa com os documentos apresentados, de modo que se deve ter por elidido o débito de R$ 3.328,49 relativo ao dia 7/8/2009.
6.6.	Relativo ao dia 1º/9/2009, tem-se um débito de R$ 3.500,00, correspondente a um saque (peça 4, p. 172) . 
6.7.	Os recorrentes alegam que se trataria do pagamento de "tributos" pagos em 2/9/2009 que somariam R$ 3.526,91. 
6.8.	No "demonstrativo de aplicação de verba de custeio" constam, entre outros, pagamentos no dia 2/9/2009 que somam R$ 4.062,97 (peça 4, p. 348-350) ; e associados a esses registros constam os documentos comprobatórios:
	DARF
	R$ 65,75
	peça 4, p. 394

	GPS
	R$ 2.800,18
	peça 4, p. 396

	Contrib. sindical
	R$ 135,00
	peça 4, p. 398

	FGTS
	R$ 525,98
	peça 5, p. 4

	Total
	R$ 3.526,91
	
6.9.	Portanto, não obstante a realização de saque da conta específica, é possível correlacionar a despesa com os documentos apresentados, de modo que se deve ter por elidido o débito de R$ 3.500,00 relativo ao dia 1º/9/2009.
6.10.	Relativo ao dia 1º/12/2009, tem-se um débito de R$ 4.176,63, correspondente à emissão de um cheque (peça 4, p. 172) . 
6.11.	Os recorrentes alegam que se trataria do pagamento de "tributos" pagos em 1º/12/2009 mo valor de R$ 4.053,05.
6.12.	No "demonstrativo de aplicação de verba de custeio" constam, entre outros, pagamentos no dia 1º/12/2009 que somam R$ 4.062,97 (peça 4, p. 352) ; e associados a esses registros constam os documentos comprobatórios:
	INSS
	R$ 3.243,31
	peça 5, p. 66

	PIS
	R$ 72,42
	peça 5, p. 68

	FGTS
	R$ 737,32
	peça 5, p. 70

	Total
	R$ 4.053,05
	
6.13.	Nesse caso, como não está clara a diferença entre a soma das despesas e o valor do cheque, deve-se manter a impugnação desses valores. 
6.14.	Relativo ao dia 15/12/2009, tem-se um débito de R$ 1.446,03, correspondente à emissão de um cheque (peça 4, p. 174) . 
6.15.	Os recorrentes alegam que se trataria do pagamento de "INSS + PIS". 
6.16.	No "demonstrativo de aplicação de verba de custeio" constam pagamentos de 15/12/2009 relativos a FGTS, PIS e ISS, os quais, no entanto, não correspondente ao valor do cheque, razão pela qual se deve manter a impugnação. 
6.16.	Relativo ao dia 25/6/2010, tem-se um débito de R$ 1.285,78, correspondente à emissão de um cheque (peça 4, p. 178) . 
6.17.	Os recorrentes alegam que se trataria do pagamento de "tributos". 
6.18.	No "demonstrativo de aplicação de verba de custeio" não consta pagamento no dia 25/6/2010 no valor informado (peça 4, p. 356) , assim como não consta entre os documentos comprobatórios qualquer documento que dê suporte à alegação. Portanto, deve-se manter a impugnação. 
6.19.	Relativo ao dia 29/7/2010, tem-se duas parcelas de débito, no valor de R$ 1.040,00 e R$ 300,00, relativas à emissão de dois cheques (peça 4, p. 178 e 180) .
6.20.	Os recorrentes alegam que se trataria do pagamento de "tributos" no valor de R$ 1.285,78.
6.21.	No "demonstrativo de aplicação de verba de custeio" constam, entre outros, pagamentos no dia 29/7/2010 referentes a PIS, INSS e FGTS que somam R$ 1.285,80 (peça 4, p. 356) . 
6.22.	Portanto, observa-se que o valor das despesas alegadas não guarda correlação com o valor do débito, razão pela qual se deve manter a impugnação. 
6.23.	Relativo ao dia 24/9/2010, tem-se um débito de R$ 1.306,00, correspondente à emissão de cheque (peça 4, p. 180) . 
6.24.	Os recorrentes alegam que se trataria do pagamento de "tributos" no valor de R$ 1.285,80.
6.25.	No "demonstrativo de aplicação de verba de custeio" consta pagamento de salário em 28/9/2010 no valor R$ 1.306,00 (peça 4, p. 358) , e associado a essa despesa consta o documento à peça 5, p. 216, no mesmo valor. 
6.26.	Portanto, deve-se ter por elidido débito relativo ao dia 24/9/2010 no valor de R$ 1.306,00.
6.27.	Ante o exposto, deve-se reduzir o valor do débito imputado aos recorrentes, de modo que a o item 9.1, alínea "b", do acórdão recorrido passaria a ter a seguinte configuração: 
	Data
	Valor (R$) 

	09/11/2009
	279,00

	10/11/2009
	2.000,00

	24/11/2009
	1.456,30

	01/12/2009
	4.176,63

	03/12/2009
	1.638,62

	15/12/2009
	1.446,03

	17/12/2009
	504,00

	29/12/2009
	12,27

	18/01/2010
	1.165,70

	01/02/2010
	1.228,00

	09/03/2010
	386,51

	16/04/2010
	401,88

	29/04/2010
	411,99

	27/05/2010
	59,55

	25/06/2010
	1.285,78

	12/07/2010
	1.228,70

	12/07/2010
	90,40

	12/07/2010
	223,54

	12/07/2010
	1.200,00

	12/07/2010
	760,00

	29/07/2010
	1.040,00

	29/07/2010
	300,00

	28/09/2010
	190,80

	27/10/2010
	1.632,80

	24/11/2010
	727,02

	03/12/2010
	1.315,57

	07/12/2010
	1.360,86

	20/12/2010
	426,17

	22/12/2010
	440,83

7. 	Boa-fé
7.1.  	Os recorrentes alegam que não se sustentam os fundamentos invocados pela unidade técnica para concluir pela ausência de boa-fé dos recorrentes. Nesse sentido, aduzem que:
a) o Relatório de Tomada de Contas Especial reconheceu que o IDAM e a recorrente Mônica Regina Ramos Bacellar sempre agiram pautados na boa-fé durante o desenvolvimento do projeto, tanto que isso foi elencado como um atenuante no relatório do órgão ministerial; (peça 65, p. 14) 
b) não procedem os dois aspectos destacados pela unidade técnica para afastar a boa-fé de Mônica Regina Ramos Bacellar: (i) continuidade dos pagamentos após a dilação do prazo de execução do Termo de Parceria 04/2008, e (ii) do envio da prestação de contas contendo documentos incorretos no tocante aos atendimentos realizados; (peça 65, p. 15) 
c) a continuidade dos pagamentos pelos serviços de contabilidade e de recursos humanos mesmo após à dilação do prazo de execução do termo de parceria só ocorreram em virtude da orientação repassada ao Instituto, por meio da qual se recomendava a contratação dos aludidos serviços, e não pela falta de boa-fé da gestora; (peça 65, p. 15-16) 
d) a afirmação de que o Instituto teria enviado a prestação de contas contendo informações incorretas sobre o número de atendimentos realizados contraria o Relatório de Tomada de Contas Especial, que atestou a realização de 55 atendimentos, mediações e encaminhamentos jurídicos, bem como a promoção de 24 oficinas de capacitação e divulgação, conforme reconhecido pelo órgão repassador, Ministério da Justiça; (peça 65, p. 16) 
e)  o parecer exarado pela Controladoria Geral da União, que supostamente comprovaria a não realização dos 55 atendimentos e das 24 oficinas pelo IDACM, o qual serviu de fundamento para a argumentação da unidade técnica, foi elaborado com base em informações incompletas repassadas pelo Instituto e que não refletiam todas as ações realizadas no decorrer da vigência do termo de parceria; (peça 65, p. 17-18) 
f) as conclusões apresentadas pela CGU são frágeis, pois se baseiam, respectivamente, em duas listas de presença encaminhadas pelo próprio Instituto, e em 19 tentativas de contatos telefônicos promovidos pelo órgão controlador, dentre os quais apenas dois destes contatos foram efetivados; (peça 65, p. 18) 
g) desse modo, não há como considerar inverídicas as informações repassadas pelo IDAM tendo como único fundamento as conclusões da CGU, repise-se, pautadas em informações frágeis e incompletas. (peça 65, p. 18) 
Análise
7.2.	Tal como alegado pelos recorrentes, a unidade técnica aduziu (peça 39, p. 7) :
56. Ressalto, no tocante a análise de boa-fé, que a continuidade dos pagamentos após a dilação do prazo de execução do Termo de Parceria 4/2008 e o envio de prestação de contas contendo documentos incorretos no tocante aos atendimentos realizados, constatados por auditoria da CGU, não permitem atestar a boa-fé da responsável pelo IDAM.
7.3.	Nesse ponto, a alegação de que a continuidade dos pagamentos de pessoal e contabilidade após a vigência do termo de parceria se deu por orientação do órgão repassador, se confirmado, somente confirmaria a irregularidade, não a elidindo ou justificando.
7.4. 	E quanto a incorreções na prestação de contas, consta no relatório que acompanha a decisão recorrida (peça 39, p. 4-5) :
33. Consta do Relatório de Tomada de Contas Especial - TCE nº 10/2013/SRJ/MJ a execução parcial na meta de atendimentos do Termo de Parceria: "Execução Parcial da meta de atendimentos do Plano de Trabalho, tendo em vista que o previsto eram 750 (setecentos e cinquenta) atendimentos e foram efetuados 55 (cinquenta e cinco) atendimentos" (Peça 6, p. 314) . 
34. Um fator mais impactante foi a constatação realizada pela Controladoria Geral da União - CGU, consignado no Relatório de Demanda Especial n. 00190.009683/2011-31, que tratou da realização de auditorias em 25 termos de parcerias, firmados pelo Ministério da Justiça no âmbito do Programa PRONASCI, onde está inserido o Termo de Parceria em tela (Peça 4, p. 48/89) .
Em resposta à Solicitação de Fiscalização nº 201115249/01, o IDAM encaminhou à CGU a relação dos atendimentos realizados. Trata-se de 36 fichas de atendimento... 
O quantitativo de atividades encaminhados (total de 36) diverge da informação que o IDAM registrou em sua prestação de contas enviada à Secretaria de Reforma do Judiciário (total de 55) e, independentemente, está bem aquém da meta estabelecida no Plano de Trabalho, vale dizer, 750 atendimentos, correspondendo a apenas 4,8% da meta. 
Releva destacar que alguns registros não contém o nome completo ou o número de documento da pessoa atendida, de forma que não foi possível identificar todos os atendimentos realizados. Com base nas informações constantes das fichas disponibilizadas e, ainda, com consultas ao sistema CPF da Receita Federal, realizou-se tentativa de contato telefônico com todas as 36 pessoas atendidas pelo IDAM... (Peça 4, p. 80/82) . 
34.1 Das 36 pessoas arroladas, somente 19 pessoas foram passíveis de contato telefônico, destas 19 pessoas, apenas dois contatos telefônicos foram efetivados e confirmaram o atendimento. Assim dos 36 atendimentos catalogados somente dois foram realmente confirmados. 
35. Outra situação abrangendo a meta três diz respeito à execução de somente duas oficinas das vinte e cinco previstas. 
"Ainda quanto a meta 3, o Plano de Trabalho previa a execução de 25 oficinas. Em resposta à Solicitação de Fiscalização nº 201115249/01, o IDAM apresentou a lista de presença de dois eventos: (1) Seminário 'Os Conflitos e a Mediação no contexto da comunidade', com a presença de 17 pessoas, realizado na data de 06/11/2010, no documento encaminhado não consta a carga horária do evento; e (2) Palestra 'Drogas e terapia Familiar', com a presença de 22 pessoas, no documento encaminhado não constam data nem tampouco duração do evento, situação que impossibilita mensurar o real percentual de execução desta meta. 
Da análise da documentação encaminhada, constata-se que a meta também não foi atingida na integralidade quanto a este item" (peça 4, p. 82) .
7.5.	Portanto, muito embora, tal como alegado, o órgão repassador tenha atestado a realização de 55 atendimentos e 25 oficinas, há elementos nos autos que infirmam tal informação. 
7.6.	De todo modo, a análise da boa-fé por este Tribunal se presta a verificar a incidência do artigo 12, § 2º, da Lei 8.443/1992, c/c artigo 202, §§ 2º a 6º, do Regimento Interno/TCU, para efeito de, uma vez constatada a boa-fé, conceder novo prazo improrrogável para o recolhimento do débito atualizado monetariamente, mas sem incidência de juros de mora. Portanto, ainda que reconhecida a boa-fé dos responsáveis, ora recorrentes, o efeito seria apenas a concessão de prazo adicional para o recolhimento do débito sem incidência de juros de mora.
7.7.	Ante o exposto, deve-se rejeitar a alegação. 
8. Multa
8.1.  	Os recorrentes alegam ser impertinente a multa a eles aplicada, a qual não se justifica em face da boa-fé na sua conduta. Nesse sentido, aduzem que:
a) é impertinente a aplicação da multa prevista no artigo 57 da Lei 8.443/1992 em face dos recorrentes, haja vista que tal penalidade não se coaduna com a reconhecida boa-fé que permeou a atuação do Instituto conveniente e da sua ex-gestora ao longo da execução do termo de parceria; (peça 65, p. 13) 
b) aplicação de multa, na forma como procedeu o acórdão recorrido, só deve ser realizada nos casos em que fique demonstrada a falta de boa-fé dos gestores das contas. (peça 65, p. 14) 
Análise
8.2.	Ao contrário do alegado, a aplicação de multa prevista no artigo 57 da Lei 8.443/1992 não está condicionada à ausência de boa-fé, mas à reprovabilidade da conduta, tal como especificado no voto condutor da decisão recorrida (peça 38, p. 4) :
32. Por fim, tendo em vista a reprovabilidade da conduta dos responsáveis, que deixaram de comprovar a regular aplicação dos recursos públicos federais recebidos, infringindo dever legal e constitucional, bem como a magnitude do dano causado, deve ser aplicada, individualmente, a multa prevista no artigo 57 da Lei 8.443/1992, no valor de R$ 8.000,00 (equivalente a cerca de 10% do valor atualizado do débito) .
8.3. 	Não obstante, tendo em vista que o valor da multa guardou proporcionalidade com o valor atualizado do débito, e considerando a proposta de reduzir o valor do débito imputado aos ora recorrente, deve-se reduzir proporcionalmente o valor da multa aplicada. 
CONCLUSÃO
9. Da análise, conclui-se que:
a) a alegação de que as despesas não previstas no plano de trabalho relativas a serviços de contabilidade e recursos humanos se deu por orientação do órgão repassador não justifica ou elide a irregularidade, porquanto não esclarece a razão pela qual tais despesas foram impugnadas, isto é, o fato de tais despesas constarem tanto na prestação de contas do Termo de Parceria 4/2008 quanto do Convênio Eurosocial (item 5) ; 
b) os recorrentes logram justificar parte das despesas registradas como pagamentos não identificados na planilha de conciliação, devendo-se reduzir o débito a eles imputado (item 6) ; 
c) os argumentos dos recorrentes não são suficientes para infirmar os fundamentos que levaram este Tribunal a formar o juízo de ausência de boa-fé dos recorrentes (item 7) ;
d) ao contrário do alegado, a aplicação de multa prevista no artigo 57 da Lei 8.443/1992 não está condicionada à ausência de boa-fé, mas à reprovabilidade da conduta; não obstante, tendo em vista que o valor da multa guardou proporcionalidade com o valor atualizado do débito, e considerando a proposta de reduzir o valor do débito imputado aos ora recorrente, deve-se reduzir proporcionalmente o valor da multa aplicada (item 8) .
9.1.	Ante essas conclusões, deve-se dar provimento parcial ao recurso, reduzindo o valor o valor do débito e proporcionalmente o da multa.
PROPOSTA DE ENCAMINHAMENTO
10. Ante o exposto, submete-se o assunto à consideração superior, propondo-se, com fundamento nos artigos 32, inciso I, e 33 da Lei 8.443/1992:
a) conhecer do recurso e, no mérito, dar-lhe provimento parcial, reduzindo-se o valor do débito e proporcionalmente da multa, devendo a tabela dos débitos, contida no item 9.1, "b", do acórdão recorrido, ter a seguinte redação:
	Data
	Valor (R$) 

	09/11/2009
	279,00

	10/11/2009
	2.000,00

	24/11/2009
	1.456,30

	01/12/2009
	4.176,63

	03/12/2009
	1.638,62

	15/12/2009
	1.446,03

	17/12/2009
	504,00

	29/12/2009
	12,27

	18/01/2010
	1.165,70

	01/02/2010
	1.228,00

	09/03/2010
	386,51

	16/04/2010
	401,88

	29/04/2010
	411,99

	27/05/2010
	59,55

	25/06/2010
	1.285,78

	12/07/2010
	1.228,70

	12/07/2010
	90,40

	12/07/2010
	223,54

	12/07/2010
	1.200,00

	12/07/2010
	760,00

	29/07/2010
	1.040,00

	29/07/2010
	300,00

	28/09/2010
	190,80

	27/10/2010
	1.632,80

	24/11/2010
	727,02

	03/12/2010
	1.315,57

	07/12/2010
	1.360,86

	20/12/2010
	426,17

	22/12/2010
	440,83

	b) dar ciência da decisão aos recorrentes e demais interessados.
É o relatório.

8.1. Edgar Antonio Chiuratto Guimaraes (12413/OAB-PR) e outros, representando Mônica Regina Ramos Bacellar e Instituto Desembargador Alceu Conceição Machado.

Procurador Sergio Ricardo Costa Caribé.

TOMADA DE CONTAS ESPECIAL. TERMO DE PARCERIA. NÃO COMPROVAÇÃO DA REGULAR APLICAÇÃO DE PARCELA DOS RECURSOS. CITAÇÃO. CONTAS IRREGULARES. DÉBITO. MULTA. RECURSO DE RECONSIDERAÇÃO. PROVIMENTO PARCIAL.

TOMADA DE CONTAS ESPECIAL (TCE)

Secretaria de Recursos (SERUR); Secretaria de Controle Externo de Tomada de Contas Especial (SecexTCE).

Atuo no presente processo por força da Portaria TCU n.º 280, de 13/9/2019, em virtude do afastamento do Ministro Walton Alencar Rodrigues, motivo de viagem em missão oficial.
Trata-se de recurso de reconsideração interposto conjuntamente por Mônica Regina Ramos Bacellar e pelo Instituto Desembargador Alceu Conceição Machado (Idam) contra o Acórdão 9032/2017-TCU-Primeira Câmara, por meio do qual tiveram contas julgadas irregulares, foram condenados em débito, solidariamente, e multados em R$ 8.000,00, com fulcro nos arts. 16, inciso III, alínea 'c', e 57 da Lei 8.443/1992.
O acórdão recorrido decorreu da impugnação de despesas realizadas por força do Termo de Parceria 4/2008, firmado entre o Idam e o Ministério da Justiça, cujo objeto era a "implantação de um núcleo de justiça comunitária no Bairro de Sítio Cercado, em Curitiba/PR, visando ao desenvolvimento da cultura de paz e à democratização do acesso à justiça mediante, inclusive, a capacitação e a mobilização de facilitadores e sua articulação com agentes mediadores".
Em sua defesa, os recorrentes aduzem que: (i) o Termo de Parceira 4/2008 foi contemporâneo ao  convênio Eurosocial, firmado com a Fundação Internacional Iberoamérica de Administração e Políticas Públicas (Fiiapp) ; (ii) a contratação dos serviços de contabilidade e de recursos humanos, não previstos originalmente no plano de trabalho do TP 4/2008, deu-se por orientação dos servidores do Ministério da Justiça; (iii) o convenente entendeu que tal orientação aplicava-se aos dois ajustes firmados, quando restringia-se ao Convênio Eurosocial; (iv) dentre as despesas consideradas não justificadas, constam os pagamentos feitos a título de INSS, FGTS e PIS dos colaboradores do Idam no âmbito da execução do termo de parceria; (v) a boa-fé permeou a ação do convenente, consignada no relatório de TCE produzido pelo órgão concedente, razão porque devem ser afastadas as multas aplicadas aos responsáveis (peça 65) . 
A Secretaria de recursos refuta as alegações recursais apresentadas.
Sobre a contratação de serviços não previstos, a unidade instrutora esclarece que a rejeição de tais despesas foi motivada por terem sido consideradas, em duplicidade, no Termo de Parceria 4/2008 e no Convênio Eurosocial. Acolhe como regulares, contudo, os valores pagos a título de tributos sobre salários pagos durante a execução do ajuste, no total de R$ 8.134,49. Reforça, ainda, que a boa-fé dos responsáveis foi afastada em vista das informações conflitantes sobre a execução das metas de atendimento previstas no plano de trabalho. 
Propugna, assim, pelo provimento parcial do recurso, com redução do débito e, proporcionalmente, da multa imputada aos responsáveis, no que contou com a anuência do Parquet. 
Ao tempo em que ratifico o exame de admissibilidade feito à peça 74, acolho os pareceres emitidos nos autos como razões de decidir.
A comprovação da boa e regular aplicação dos recursos públicos disponibilizados compete exclusivamente ao gestor dos recursos, por força do que dispõe o art. 70, parágrafo único, da Constituição Federal. 
No caso específico, apesar de os valores referentes a tributos vinculados à execução do termo de parceria merecerem acolhimento, 48% do montante transferido não foi devidamente justificado. Ademais, as informações juntadas aos autos demonstram que o executado pelo convenente ficou consideravelmente aquém do que foi pactuado entre as partes.
Feitas tais considerações, dou provimento parcial ao recurso de reconsideração interposto por Mônica Regina Ramos Bacellar e pelo Instituto Desembargador Alceu Conceição Machado, para tornar insubsistentes os itens 9.1 e 9.3 do Acórdão 9032/2017-TCU-Primeira Câmara, abater em R$ 8.134,49 o débito a eles atribuído, solidariamente, em valores originais, e reduzir para R$ 7.000,00 a multa individual imputada por força do art. 57 da Lei 8.443/1992.
Ante o exposto, VOTO no sentido de que o Tribunal adote a deliberação que ora submeto à apreciação deste Colegiado.
TCU, Sala das Sessões Ministro Luciano Brandão Alves de Souza, em 24 de setembro de 2019.
ANDRÉ LUIS DE CARVALHO
Relator